【裁判字號】    99,上易,91
【裁判日期】    990518
【裁判案由】    拆屋還地
【裁判全文】
臺灣高等法院民事判決                  99年度上易字第91號
上  訴  人  甲○○
被上訴人    乙○○
訴訟代理人  劉昌崙律師
            詹璧如律師
上列當事人間請求拆屋還地等事件，上訴人對於中華民國98年12
月4日台灣台北地方法院98年度訴字第120號第一審判決提起上訴
，本院於99年4月20日言詞辯論終結，判決如下：
    主  文
上訴駁回。
第二審訴訟費用由上訴人負擔。
    事實及理由
一、本件被上訴人主張：
    (一)台北市○○區○○段一小段493地號土地（下稱系爭土地
      ）係伊與訴外人王義隆共有，於民國（下同）96年12月7
      日經台北市古亭地政事務所（下稱古亭地政事務所）就系
      爭土地進行複丈，發現系爭土地部分區域遭他人以建物占
      用，依上訴人98年8月19日於原審之證述及同年11月17日
      於原審之言詞辯論內容，坐落系爭土地上紅色門，左側懸
      掛台北市○○街懸掛31號門牌（實則應係29號門牌方屬正
      確）之建物（下稱系爭建物）確為上訴人所有，故上訴人
      有占用系爭土地之事實；且因上訴人及其夫許炳石自始即
      非與系爭土地相鄰之同小段495地號（以下逕稱495地號）
      土地之所有權人，自無上開民法第796條、第796條之1規
      定之適用。
    (二)爰依民法第767條及第821條之規定，求為命上訴人應將坐
      落系爭土地上如原審判決書附圖所示A部分土地，面積6平
      方公尺之地上建物拆除，並將該部分土地返還被上訴人及
      全體共有人之判決（原審為被上訴人勝訴之判決，上訴人
      聲明不服，提起上訴）。並答辯聲明：上訴駁回。
二、上訴人則以：
    (一)依地籍圖所示，被上訴人與訴外人王義隆共有之土地為49
      3地號土地，而伊所有之系爭房屋坐落之基地為495地號土
      地。且占用被上訴人493地號土地之建物者，可能為台北
      市○○街31號，被上訴人未經地政事務所鑑界確定，徒以
      未盡正確完善之複丈圖及伊之陳述，即認定伊所有之公館
      街29號房屋部分占用被上訴人系爭土地，被上訴人確未善
      盡舉證責任。
    (二)伊之台北市○○街29號房屋，為伊之丈夫即許炳石於50幾
      年間興建，基地為495地號，許炳石有6分之1應有部分，
      伊於57年3月16日遷入，59年10月1日因改制，故原萬盛里
      4鄰公館街21號改為萬盛里4鄰公館街29號，而被上訴人係
      於92年4月23日買賣、92年5月13日登記取得系爭土地應有
      部分100分之20，足證被上訴人買受系爭土地時，公館街
      29號之房屋即已存在40餘年；且系爭土地於69年9月20日
      因實施地籍重測登記，重測前、後系爭土地之前土地所有
      權人均不曾主張伊所有公館街29號房屋有越界之情事，縱
      然經測量上開房屋有逾越小部分土地情事，其責任亦不能
      歸咎於伊；且若逾越部分甚小，如強行拆除，伊之房屋將
      毀損不堪使用，依98年1月23日修正公布之民法第796條、
      第796條之1，被上訴人並無請求一部移去或變更之權利云
      云，資為抗辯。並上訴聲明：(1)原判決廢棄；(2)被上訴人
      在第一審之訴駁回。
三、本件被上訴人主張系爭土地為被上訴人（應有部分100分之
    20）與訴外人王義隆（應有部分100分之80）共有之事實，
    有被上訴人提出之系爭土地登記第二類謄本影本1份附卷可
    稽（見原審卷第8頁至第9頁），堪認為真實。至被上訴人主
    張上訴人無權占有系爭土地，應拆屋還地之事實，則為上訴
    人所否認，並以前詞置辯。是以本件應審究者為(一)系爭建物
    是否占用系爭土地？有無正當權源？(二)本件是否有民法第79
    6條、第796條之1規定之適用？(三)被上訴人本件請求有無理
    由？茲分別述如下：
    (一)系爭建物是否占用系爭土地？有無正當權源？
      1.被上訴人主張系爭土地上之紅色門建物（即複丈成果圖
        A部分建物）為上訴人所有，有占用系爭土地6平方公尺
        等語；上訴人則抗辯伊所有之房屋基地為495地號土地
        ，並非系爭土地，至於占用被上訴人493地號土地之建
        物，可能為台北市○○街31號云云。
      2.經查：
        (1)本件被上訴人主張占用系爭土地之建物，依被上訴人
          於起訴狀檢附之照片所示，係指外部以紅色鋼板搭建
          ，中間有兩片鐵門可供開啟，於該建物左側懸掛有「
          公館街31號」之建物（即系爭建物，於原審均以紅色
          門建物稱之），有該建物之照片2張附卷可稽（見原
          審卷第11頁）。
        (2)而上開建物，經原審依職權履勘現場，依被上訴人聲
          請測量上開紅色門建物與其旁之藍色鐵門建物，以及
          其後方之台北市○○街41號建物，並囑託台北市古亭
          地政事務所人員測量上開建物占用之土地地號與面積
          ；且於勘驗筆錄內記載於勘驗時有不願透露姓名之許
          姓訴外人稱：「紅色門建物是我們向許炳石的太太借
          的，她說我們可以使用…」等語，有勘驗筆錄1份存
          卷可參（見原審卷第110頁至第112頁）。
        (3)至台北市古亭地政事務所人員測量後，記載「土地坐
          落台北市文山區○○○○段493地號，A為紅色門建物
          位置，使用面積6平方公尺、B為台北市○○區○○街
          41號建物位置，使用面積4平方公尺、藍色門建物無
          使用493地號土地」，有該地政事務所98年4月27日北
          市古地二字第09830746100號函及所附之土地複丈成
          果圖1份在卷可考（見原審卷第120頁至第121頁）。
        (4)上訴人於原審98年8月19日言詞辯論期日時，證稱：
          「…我有去現場看過，紅色門的這棟建物是29號，我
          有進去看過裡面的隔間，是我的房子沒有錯，被告林
          鴻昭的房子應該是在藍色門的那一棟」等語，且於被
          上訴人訴訟代理人聲請審判長提示原證三（即原審卷
          第11頁）之照片，請上訴人確認所指的紅色建物是否
          為照片上所指之建物時，仍然證稱：「是，這棟建物
          是我的，我有稅籍證明」等語（見原審卷第262頁反
          面筆錄）。其後經被上訴人追加為被告後，仍於原審
          98年11月17日言詞辯論時自承：「原來我的房子是29
          號，但被人掛成31號，我的房子是原告（即被上訴人
          ）提出附件照片中編號3紅色建物，紅色建物也不知
          道是遭何人漆成紅色，裡面放置他人物品」等語（見
          原審卷第306頁筆錄），足見占用系爭土地之建物確
          屬上訴人所有，且該建物之門牌號碼原係台北市文山
          區○○街29號。
        (5)又台北市○○區○○街29號房屋確屬上訴人所有之事
          實，亦有上訴人自行提出之台北市稅捐稽徵處房屋稅
          籍證明書1份存卷可按（見原審卷第265頁）。
        (6)綜上，被上訴人主張系爭建物為上訴人所有，且有占
          用系爭土地6平方公尺之事實，堪予採信。上訴人抗
          辯上開房屋未占用系爭土地云云，核與事實不符，不
          足採信。
    (二)本件是否有民法第796條、第796條之1規定之適用？
      1.上訴人抗辯台北市○○區○○街29號房屋為其夫許炳石
        於50幾年間興建，基地為495地號，重測前、後系爭493
        地號前土地所有權人均不曾主張上訴人所有之上開房屋
        有越界之情事；且縱然經測量上開房屋有逾越小部分土
        地情事，如強行拆除，伊之房屋將毀損不堪使用，依98
        年1月23日修正公布之民法第796條、第796條之1，被上
        訴人並無請求一部移去或變更之權利云云。被上訴人則
        主張上訴人及其夫許炳石自始即非與系爭土地相鄰之49
        5地號土地之所有權人，自無上開民法第796條、第796
        條之1規定之適用等語。
      2.經查：
        (1)按土地所有人建築房屋非因故意或重大過失逾越地界
          者，鄰地所有人如知其越界而不即提出異議，不得請
          求移去或變更其房屋。但土地所有人對於鄰地因此所
          受之損害，應支付償金；土地所有人建築房屋逾越地
          界，鄰地所有人請求移去或變更時，法院得斟酌公共
          利益及當事人利益，免為全部或一部之移去或變更。
          但土地所有人故意逾越地界者，不適用之，民法第79
          6條第1項、第796條之1第1項分別定有明文。次按民
          法第796條所定之「土地所有人」越界建築房屋，必
          以建築房屋者，為「土地所有人」或其他有利用土地
          權利之人（例如：地上權人、永佃權人或典權人、承
          租人、使用借貸人等等），始足當之，倘建築房屋之
          初，尚非「土地所有人」或其他有利用土地權利之人
          ，應屬單純之「無權占有」，不生該條所定「鄰地所
          有人」是否即時提出異議之問題（最高法院86年度台
          上字第2103號民事判決意旨參照）。
        (2)本件系爭建物部分係位於495地號土地、部分係占用
          系爭土地（即同小段493號），有古亭地政事務所98
          年4月27日北市古地二字第09830746100號函及所附之
          土地複丈成果圖1份在卷可考（見原審卷第120頁至第
          121頁）；另經核對古亭地政事務所99年3月16日北市
          古地三字第09930424100號函檢送之495地號土地登記
          第二類謄本，以及被上訴人提出495地號土地於電子
          處理前之舊土地登記謄本、異動索引後，上訴人及其
          配偶許炳石均非495地號土地之所有權人甚明（見本
          院卷第56頁至第59頁、第28頁至第36頁）。
        (3)至上訴人於本院99年4月20日言詞辯論時，雖提出台
          北市○○區○○段一小段504建號之建物登記第二類
          謄本，其上記載所有權人為許炳石，以及504建號坐
          落地號為萬隆段一小段495號、496號（見本院卷第71
          頁）等內容，經核以：
          上開504建號建物之門牌號碼為「台北市○○街21
            號」，並非系爭之「台北市○○街29號」。
          雖台北市○○街29號於45年時查編為萬盛里251號
            ，曾於49年整編為公館街21號，但於57年10月1日
            即整編為公館街29號，有台北市文山區第二戶政事
            務所98年5月13日北市文二戶字第09830323200號函
            1份附卷可稽（見原審卷第132頁）；另上訴人於90
            年8月20日因文山公館街拓寬工程而拆除台北市○
            ○街29號部分，而簽立切結書領取補償費，亦有台
            市政府工程局新建工程處98年6月8日北市工新配字
            第09864080900號函檢附之切結書影本1份存卷可參
            （見原審卷第236頁至第237頁），足見上開公館街
            21號與29號應非相同之建物。
          且上訴人於原審98年7月20日言詞辯論時，到庭陳
            稱：「29號地大約在民國68、69年時我就賣給林鴻
            昭，地上物沒有賣給他，地上物一直都是我的，公
            館街擴建時我有領取補償金」等語（見原審卷第25
            5頁反面筆錄）；再觀諸495地號土地登記第二類謄
            本及電子處理前之舊土地登記謄本，雖訴外人林鴻
            昭（被上訴人於原審時將之列為被告，惟嗣後撤回
            起訴，見原審卷第262頁筆錄）為495建號之共有人
            ，應有部分為6分之1，惟其之前手係訴外人許炳昌
            ，並非上訴人或其夫許炳石（見本院卷第57頁、第
            29頁）。
          據此，足見上訴人或其夫許炳石確非495地號之所
            有權人，至於先前登記為495地號土地所有權人即
            訴外人許炳昌與上訴人間之關係為何，何以會由上
            訴人陳稱由其出售上開土地乙節，係上訴人與訴外
            人許炳昌間之內部事項，自不得持之對抗被上訴人
            。
        (4)綜上，因上訴人並非495地號土地所有權人，故其抗
          辯本件有民法第796條、第796條之1規定之適用云云
          ，即非可採。
    (三)被上訴人本件請求有無理由？
      1.按所有人對於無權占有或侵奪其所有物者，得請求返還
        之，對於妨害其所有權者，得請求除去之，有妨害其所
        有權之虞者，得請求防止之；又各共有人對於第三人，
        得就共有物之全部為本於所有權之請求。但回復共有物
        之請求，僅得為共有人全體之利益為之，民法第767條
        、第821條分別定有明文。
      2.查，上訴人所有之系爭建物占用被上訴人與訴外人王義
        隆共有之系爭土地6平方公尺，且上訴人無法舉證證明
        其有何使用系爭土地之合法權源，故被上訴人依民法第
        767條、第821條規定，請求上訴人將系爭建物無權占用
        系爭土地部分拆除，並將土地返還全體共有人，洵屬正
        當。
四、綜上所述，被上訴人依民法第767條、第821條規定，請求上
    訴人將坐落台北市○○區○○段一小段493地號土地上如原
    審判決書附圖即台北市古亭地政事務所土地複丈成果圖所示
    A部分，面積6平方公尺之地上建物拆除，並將該部分土地返
    還被上訴人及其他全體共有人，自屬正當，應予准許。從而
    原審所為上訴人敗訴之判決，並無不當。上訴論旨指摘原判
    決不當，求予廢棄改判，為無理由，應駁回上訴。
五、兩造其餘之攻擊或防禦方法及所用之證據，經斟酌後，認為
    均不足以影響判決之結果，爰不逐一論列，附此敘明。
六、據上論結，本件上訴為無理由，依民事訴訟法第449條第1項
    、第78條，判決如主文。
中    華    民    國    99    年    5     月    18    日
                    民事第十六庭
                        審判長法  官  王聖惠
                              法  官  呂淑玲
                              法  官  邱瑞祥
正本係照原本作成。
不得上訴。
中    華    民    國    99    年    5     月    18    日
                              書記官  明祖星

司法院資訊處製作；財團法人民間司法改革基金會備份。
